臺灣高等法院刑事判決
109年度上訴字第2423號
上  訴  人  
即  被  告  張智富


上列上訴人因毒品危害防制條例案件，不服臺灣基隆地方法院10
9年度訴字第272號，中華民國109年5月22日第一審判決（起訴案
號：臺灣基隆地方檢察署109年度毒偵字第88號），提起上訴，
本院判決如下：
    主  文
原判決撤銷。
本件公訴不受理。
    理  由
一、公訴意旨略以：上訴人即被告甲○○（下稱被告）前因施用毒
    品案件，經觀察、勒戒後，認無繼續施用毒品之傾向，於民
    國90年10月9日執行完畢釋放，由臺灣基隆地方檢察署檢察
    官以90年度毒偵字第1256號為不起訴處分確定。復於5年內
    因施用毒品案件，經觀察、勒戒後，認無繼續施用毒品之傾
    向，於91年12月6日執行完畢釋放，並由同上開檢察署檢察
    官以91年度毒偵字第943號為不起訴處分確定。再因施用毒
    品案件，經臺灣臺北地方法院以105年度審簡字第238號判決
    判處有期徒刑6月確定，於105年7月5日易科罰金執行完畢。
    詎又基於施用第一級毒品之犯意，於108年12月3日時上午10
    時10分，在本署觀護人室採尿時起往前回溯96小時內之某時
    許，在不詳地點，以不詳方式施用第一級毒品海洛因1次。
    嗣其因假釋出監付保護管束，於108年12月3日即假釋期間內
    ，至臺灣基隆地方檢察署觀護人室採尿送驗，結果呈嗎啡陽
    性反應而查獲，因認被告違反毒品危害防制條例第10條第1
    項施用第一級毒品罪。
二、刑事訴訟法第303條第1款規定，案件有起訴之程序違背規定
    之情形者，應諭知不受理之判決。此所稱之起訴之程序違背
    規定，係指檢察官提起公訴之訴訟行為於程序上有違法律之
    規定而言。而提起公訴之訴訟行為是否於程序上有違法律規
    定，原則上，固是以起訴時所存在之事項及法律規定為判斷
    ，惟檢察官起訴後始發生之情事變更事由，致法院不能為實
    體審理及判決亦屬「起訴之程序違背規定」。
三、被告行為後，毒品危害防制條例第20條、第23條、第24條業
    經修正，並增訂第35之1條條文，經總統於109年1月15日公
    布、同年7月15日施行。茲就法律適用情形說明如下：
（一）毒品條例第20條第3項、第23條第2項分別修正為「依前項
      規定為觀察、勒戒或強制戒治執行完畢釋放後，『3年後』
      再犯第10條之罪者，適用前2項之規定」、「觀察、勒戒
      或強制戒治執行完畢釋放後，『3年內』再犯第10條之罪者
      ，檢察官或少年法院（地方法院少年法庭）應依法追訴或
      裁定交付審理」。另增訂同條例第35條之1第2款規定「審
      判中之案件，由法院或少年法院（地方法院少年法庭）依
      修正後規定處理；依修正後規定應為不起訴處分或不付審
      理之裁定者，法院或少年法院（地方法院少年法庭）應為
      免刑之判決或不付審理之裁定」，亦即法院就審判中之施
      用毒品案件，應依上揭修正後規定處理。上開所謂「3年
      後再犯」，只要本次再犯（不論修正施行前、後）距最近
      1次觀察、勒戒或強制戒治執行完畢釋放，已逾3年者，即
      該當之，不因其間有無犯第10條之罪經起訴、判刑或執行
      而受影響（最高法院刑事大法庭109年度台上大字第3826
      號裁定參照）。
（二）按毒品條例本次修正，對於施用毒品者既強調「治療勝於
      處罰」、「醫療先於司法」之刑事政策，強化觀察、勒戒
      或強制戒治處分、命附條件緩起訴處遇措施與監禁刑罰間
      之交替運用，使之相互輔助補充，剛柔並濟，力助施用毒
      品者重生。尤以新修正之毒品條例第24條之命附條件緩起
      訴處遇，係考慮施用毒品者之成癮性、施用動機或生活環
      境各有不同，修正前之本條例僅列附命完成戒癮治療一途
      之處遇模式，對於例如偶然出於好奇施用，但家庭生活環
      境正常並無毒癮之施用者，若不分個案情節、無論有無醫
      療必要，一律施以戒癮治療，此種處遇模式顯然過於僵化
      而缺乏彈性，故除以往之「觀察、勒戒或強制戒治」及「
      附命完成戒癮治療緩起訴」雙軌制處遇外，更賦與檢察官
      得依個案情形，以刑事訴訟法第253條之2第1項第4至6款
      或第8款規定，給予施用毒品者義務勞務、繳納處分金、
      心理輔導、法治教育或其他預防再犯措施為附條件之緩起
      訴處分，俾使其能經由多元化之緩起訴處遇，能有效並適
      當戒除毒癮而徹底擺脫毒品危害。又機構外之命附條件緩
      起訴處遇相較於機構內之觀察、勒戒及強制戒治而言，前
      者乃結合醫師、觀護人、社工心理諮商等不同領域之專業
      人員參與之治療措施，目的除在戒除施用毒品者身癮、心
      癮外，並使其能經由於機構外之社會參與及接觸，重新塑
      造生活紀律，改變病態行為，以達治療「病患性犯人」之
      效果；相較於後者於勒戒處所、戒治處所內之觀察、勒戒
      或強制戒治而言，仍不失為監禁治療，且其管理人員均為
      監所矯正人員，各處所之資源多寡、專業人才比例又不盡
      相同，未能跳脫「收容」功能大於「戒治」之刑罰樣貌。
      縱為屢犯施用毒品罪之成癮慣犯，倘其本次再犯後已自行
      赴醫療機構為戒癮或替代治療，並顯具成效，無論此次距
      最近1次觀察、勒戒或強制戒治執行完畢釋放是否已逾3年
      ，於新修正毒品條例第24條尚未施行前，檢察官仍非不得
      視其個案情形為「附命完成戒癮治療緩起訴處分」，無庸
      逕向法院聲請觀察、勒戒甚而追訴處罰之必要，俾節省有
      用資源。準此，多方面之機構外處遇顯然優於機構內處遇
      。是在毒品未除罪化前，目前之刑事政策，應先落實「除
      刑不除罪」之各項政策，以司法監督施用毒品者機構外之
      社區戒癮治療為主，機構內之戒癮治療為輔，只有不願參
      與社區治療或治療無效者，始以監禁為最後手段。而法院
      於解釋、適用本次毒品條例上開修正條文時，自允宜遵循
      醫療專業及刑事政策，保障施用毒品者為病患性犯人之健
      康權，兼顧保護社會安全及恪遵正當法律程序，確保法治
      國公平法院之具體實現。又本於權力分立原則，法院對檢
      察官職權行使，本應予以尊重，雖非謂不得為適度之司法
      審查，惟對於施用毒品者本次所犯如距最近1次觀察、勒
      戒或強制戒治執行完畢釋放後，已逾3年者，檢察官既得
      本於立法者所賦與之職權裁量是否聲請法院裁定觀察、勒
      戒或為命附條件（現行法僅能附命完成戒癮治療）緩起訴
      處分之多元化處遇，即聲請法院裁定機構內之觀察、勒戒
      並非檢察官所得採取之唯一途徑，法院自不能僭越檢察官
      之職權，逕對施用毒品者裁定應予觀察、勒戒或強制戒治
      。雖修正後之毒品條例第35條之1第2款規定：「審判中之
      案件，由法院或少年法院（地方法院少年法庭）依修正後
      規定處理；依修正後規定應為不起訴處分或不付審理之裁
      定者，法院或少年法院（地方法院少年法庭）應為免刑之
      判決或不付審理之裁定。」另該條款之立法說明亦謂：「
      若該等案件於修正施行前已繫屬於法院或少年法院（地方
      法院少年法庭）者，『為求程序之經濟，法院或少年法院
      （地方法院少年法庭）應依修正施行後之規定處理，即應
      依職權為觀察、勒戒或強制戒治之裁定』」等語，似欲透
      過立法說明由受理之法院依職權裁定觀察、勒戒或強制戒
      治，以替代第20條第1項、第2項所定應由檢察官提出觀察
      、勒戒或強制戒治之聲請。惟若僅以檢察官之「起訴之程
      序違背規定」，法院當不能「為求程序之經濟」便宜行事
      ，而由法院逕依職權裁定觀察勒戒或強制戒治，如此無疑
      致使檢察官未及審酌行使前揭裁量權，剝奪被告可能受附
      命完成戒癮治療之緩起訴處分等非拘束人身自由之可能性
      ，並保障施用毒品者能獲得妥適並完善治療或其他有利戒
      毒途徑處遇之機會。
四、經查：　　
（一）被告有施用第一級毒品之行為：
   1、被告為受保護管束人，於108年12月3日上午10時10分許，
      至臺灣基隆地方檢察署觀護人室報到採尿送驗，經送台灣
      尖端先進生技醫藥股份有限公司檢驗，先以酵素免疫分析
      法進行初步篩檢，結果呈陽性反應，復以氣相層析質譜儀
      法進行確認檢驗後，檢驗結果呈嗎啡（濃度318ng/ml）陽
      性反應，有臺灣基隆地方檢察署施用毒品犯尿液檢體監管
      紀錄表、施用毒品犯採尿報到編號、檢體編號、受檢者姓
      名、檢驗結果對照表，及台灣尖端先進生技醫藥股份有限
      公司108年12月17日濫用藥物檢驗報告在卷可按（見毒偵
      字第88號偵查卷第75至9頁），足認被告尿液檢體送驗結
      果為嗎啡陽性反應之情，足以認定。
   2、被告為警採集之尿液，經台灣尖端先進生技醫藥股份有限
      公司先後以酵素免疫分析法（EIA）、氣相層析質譜儀法
      （GC/MS）檢驗，嗎啡濃度達318ng/ml，呈嗎啡陽性反應
      ，有前開濫用藥物檢驗報告可佐；而酵素免疫分析法屬免
      疫學分析原理，當其他藥物化學結構相近才可能引起偽陽
      性；氣相層析質譜儀法則係目前確認藥物篩檢結果時最常
      採用之確認方法，在良好的操作條件下，以氣相層析質譜
      儀作藥物及其代謝物之定性及定量分析，幾乎不會有偽陽
      性反應產生，有改制前行政院衛生署管制藥品管理局（下
      同）92年6月20日管檢字第0920004713號函述甚明，是檢
      驗結果應屬精確而堪採信；且依文獻資料Clark's Isolat
      ion and Identification of Drugs第2 版記述：施用海
      洛因後24小時內經由尿液排出之量可達使用劑量之百分之
      80，毒品施用後於尿液中可檢出時間，一般可檢測到嗎啡
      之期間平均約可達2至4天，有行政院衛生署管制藥品管理
      局92年7月23日管檢字第0920005609號函參照在卷可稽（
      見原審卷第51至53頁）。被告之尿液經以氣相層析質譜儀
      分析法檢驗，既呈嗎啡陽性反應，足認被告確有施用第一
      級毒品海洛因甚明。被告上訴理由狀雖稱：於採尿前之10
      8年12月2日晚間購買成藥國安感冒糖漿服用，之後至友人
      家中聊天，並無刻意逗留，而否認施用第一級毒品犯行云
      云。然被告於檢察官偵查中先稱；我只有服用美沙冬，沒
      有服用其他藥物，我沒有吸毒，應該是吸到朋友的二手煙
      云云，經調閱被告所陳吸到二手煙相關朋友邵明德資料，
      證人邵明德雖坦認以注射方式施用海洛因，但否認將海洛
      因放置在香菸方式施用，且明確表示並未與被告一同施用
      海洛因等語（見偵查卷第113至114頁），而被告於原審準
      備程序至審理程序中均就施用海洛因為認罪之表示（見原
      審卷第49、55頁），而市售經行政院衛生署許可登記之成
      冒製劑均不含古柯鹼、海洛因、大麻、安非他命、甲基安
      非他命、MDMA、MDA或KETAMINE成分，有行政院衛生署管
      制藥品管理局92年7月23日管檢字第0920005609號函附卷
      可按（見偵查卷第52頁），且服用後，經以上述確認檢測
      法進行確認，當不致有偽陽性之問題。是被告否認施用海
      洛因，或辯稱吸到友人吸食海洛因之二手煙，或稱服用國
      安感冒糖漿云云，顯均為事後卸責之詞，不足採認，被告
      施用第一級毒品海洛因之犯行堪以認定。
 　3、綜上，被告否認施用海洛因，顯為飾卸之詞，不足採信，
      被告施用第一級毒品之犯行，堪以認定。
（二）被告前於90年間因施用毒品案件，經臺灣基隆地方法院以
      90年度毒聲字第1179號裁定觀察、勒戒，因無繼續施用傾
      向，於90年10月9日出所，由臺灣基隆地方檢察署檢察官
      以90年毒偵字第1256號為不起訴處分；於91年間復因施用
      毒品違反上開條例案件，經同上開法院以91年毒聲字第91
      7號裁定觀察勒戒，因認無繼續施用毒品傾向，於91年12
      月6日無繼續施用毒品傾向出所，並由前開檢察署檢察官
      以91年毒偵字第943號為不起訴處分，被告出所後仍又施
      用毒品，並經同前開檢察署檢察官聲請強制戒治並起訴，
      由前開法院以92年毒聲字第1099號裁定強制戒治，施用毒
      品部分，經本院於93年7月2日以93年度上訴字第843號判
      決將原判決撤銷，判處應執行有期徒刑1年確定，經執行
      戒治並入監執行，於95年1月30日縮短刑期假釋出監，其
      後於93、105、106及109年間多次因施用毒品，經法院判
      處徒刑並入監執行等情，有本院被告前案紀錄表、施用毒
      品案件紀錄表均在卷可按。則被告本次於108年12月3日上
      午10時10分採尿前96小時內某時施用海洛因，距離最近一
      次觀察勒戒執行完畢之91年12月6日已逾3年。
（三）原審認被告於公訴意旨所載之時間施用毒品海洛因，違反
      毒品危害防制條例第10條第1項之罪，累犯，處有期徒刑6
      月，並諭知易科罰金之折算標準，固非無見，惟被告再犯
      施用第一級毒品之犯行，顯與其最近1次因施用毒品而經
      觀察、勒戒執行完畢釋放之91年12月6日相距已逾3年，依
      前述規定及說明，即應再予觀察、勒戒或強制戒治。雖檢
      察官依修正前毒品危害防制條例規定提起公訴，起訴程序
      固未違背當時之規定，原審亦為實體認定，然依新修正之
      毒品危害防制條例規定，本案已不得追訴，檢察官未及審
      酌逕行起訴，其起訴程序仍屬違背規定，應諭知不受理判
      決，被告上訴否認施用海洛因，雖以前詞為辯，並不足採
      ，經指駁如前，其上訴應無理由，原判決既檢察官之起訴
      ，因法律修正之情事變更，致欠缺訴追條件，應依刑事訴
      訟法第303條第1款規定，為公訴不受理之判決，原判決未
      及適用修正後之現行毒品危害防制條例規定，而為實體判
      決，尚有未當，自應由本院將原判決撤銷，諭知被告公訴
      不受理之判決，並不經言詞辯論為之。
據上論斷，應依刑事訴訟法第369條第1項前段、第364條、第307
條、第303條第1款，判決如主文。
本案經檢察官劉星汝提起公訴。 
中　　華　　民　　國　　109 　年　　12　　月　　7 　　日
                  刑事第十四庭審判長法　官  黃斯偉
                                    法　官  許泰誠
                                    法　官  程克琳
以上正本證明與原本無異。
如不服本判決應於收受本判決後20日內向本院提出上訴書狀，其
未敘述上訴理由者，並得於提起上訴後20日內向本院補提理由書
狀（均須按他造當事人之人數附繕本）「切勿逕送上級法院」。
                                    書記官  劉靜慧 
中　　華　　民　　國　　109 　年　　12　　月　　8 　　日